臺灣高等法院臺南分院民事判決　　　　　 95年度上字第188號
上　訴　人　乙○○
　　　　　　丙○○
共　　　同
訴訟代理人　王進輝　律師
被上 訴 人　甲○○
訴訟代理人　何永福　律師
複代 理 人　丁○○
上列當事人間請求確認通行權事件，上訴人對於中華民國95年7
月13日台灣台南地方法院（95年度訴字第427號）第一審判決提
起上訴，本院於民國96年8月7日言詞辯論終結，判決如下：
    主    文
原判決關於確認通行權範圍及命上訴人拆除地上物、不得為妨害
通行之行為，並同意被上訴人鋪設柏油，埋設管線及排水之行為
超過如附圖一（乙）所示六公尺寬之斜線部分暨訴訟費用部分裁
判均廢棄。
上開廢棄部分被上訴人在第一審之訴駁回。
其餘上訴駁回。
第一、二審訴訟費用由被上訴人負擔四分之一，餘由上訴人負擔
。
    事實及理由
一、被上訴人於原審起訴主張：坐落台南縣歸仁鄉○○段第1032
    、1033、1034、1035及1036地號等5筆土地全部為被上訴人
    所有，上訴人2人所共有之同段第1038地號土地（下稱系爭
    土地）與被上訴人所有上開1035地號土地相毗鄰，茲因被上
    訴人所有之上述5筆土地係屬袋地，與公路無適宜之聯絡，
    必須經由上訴人土地始能通達文化街對外與道路聯絡，原審
    曾以93年度訴字第682號判決亦肯認被上訴人之上述主張，
    自有確認之法律上利益，被上訴人爰依民法第786條、第787
    條、第788條規定，訴請確認被上訴人就上訴人所共有之系
    爭土地有通行權，及請求上訴人應將土地上之車庫、菜園等
    拆除，並不得在上述通路上營建或為其他妨害被上訴人通行
    之行為，及同意被上訴人在上述通路上為鋪設柏油，埋設管
    線及排水之行為（原判決為被上訴人勝訴之判決，確認被上
    訴人有通行權存在；並命上訴人應將如附圖所示編號Ａ部分
    ，面積3.26平方公尺菜瓜棚、Ｂ部分，面積10.74平方公尺
    車庫、及Ｅ部分，面積10.17平方公尺之菜園拆除，並不得
    在上述通路上營建或為其他妨害被上訴人通行之行為，並同
    意被上訴人在上述通路上為鋪設柏油，埋設管線及排水之行
    為。並答辯聲明：上訴駁回。）
二、上訴人則以：
  (一)原審判決未擇對周圍地損害最小之處所及方法為之
  1.被上訴人前曾另案起訴請求確認其就訴外人謝明山等人所有
    之文化段1024地號土地（即約在被上訴人所有上開土地之西
    側）有通行權存在，經原審93年度訴字第682號判決被上訴
    人敗訴，雖因被上訴人未上訴而判決確定，但此係被上訴人
    甘服之結果，上訴人仍認為應通行訴外人謝明山等人所有之
    文化段1024地號土地係屬對周圍地損害最小之處所及方法。
  2.訴外人謝明山等人所有之文化段1024地號土地，面積有349.
    96平方公尺，若以目前公告現值每平方公尺10,700元計算，
    349.9610700＝3,744,572元；上訴人所有之文化段1038地
    號土地，面積有357.98平方公尺，若以目前公告現值每平方
    公尺10,700元計算，357.9810700＝3,830,386元，則被上
    訴人通行文化段1024地號土地，不但面積較小，依公告現值
    計算，價值亦較少。
  3.就訴外人謝明山經營至善幼稚園部分，原審以「若准予通行
    ，將使園區分為二半，而不利於謝明山等人幼稚園之經營。
    」訴外人等在其所有之文化段1024地號土地公共設施保留地
    經營幼稚園，合法與否，尚有疑義，原審捨此面積較小、價
    額較少之土地，難令上訴人信服。
  4.再者，被上訴人若能從訴外人謝明山等人之文化段1024地號
    土地通行，則可直接通往民生北街，而民生北街為通衢大道
    ，被上訴人所有之土地之價值將大大提升，而有助於社會整
    體經濟。
  (二)若鈞院仍認應從上訴人文化段1038地號土地通行，原審判決
    通行上訴人文化段1038地號土地寬度達8公尺，對於上訴人
    而言，損害實在太大。
  1.被上訴人主張及原審判決依建築技術規則建築設計施工編第
    2條第1項：「基地應與建築線相連接，其連接部份之最小長
    度應在2公尺以上。基地內私設通路之寬度不得小於左列標
    準：一、長度未滿10公尺者為2公尺。二、長度在10公尺以
    上未滿20公尺者為3公尺。三、長度大於20公尺為5公尺。四
    、基地內以私設通路為進出道路之建築物總樓地板面積合計
    在1,000平方公尺以上者，通路寬度為6公尺」作為判決之基
    準，然上訴人所主張之建築技術規則建築設計施工編第2條
    第1項規定係針對被上訴人之建築基地內（即文化段1036、1
    034、1033、1032地號）之私設通路之規定，與建築基地對
    外通聯道路無關。
  2.被上訴人進出之道路單向3.5公尺，雙向5.5公尺即可。
  (1)按建築技術規則設計施工編第59條規定：都市計畫內區域，
    第2類住宅、集合住宅等居住用途建築物，樓地板面積500平
    方公尺以下免設停車位；超過500平方公尺部份，每50平方
    公尺設置1輛。
  (2)再按建築技術規則設計施工編第60條規定：基地面積在1500
    平方公尺以上者，其設於地面層以外之樓層之停車空間應設
    汽車車道（坡道）。其供雙向通行且車道服務車位未達50輛
    者，得為單車道寬度；50輛以上者，自第50輛車位至汽車進
    出口及汽車進出口至道路間之通路寬度，應為雙車道寬度。
  (3)另建築技術規則設計施工編第61條規定：車道之寬度單車道
    寬度應為3.5公尺以上。雙車道寬度應為5.5公尺以上。
  (4)依此，則被上訴人之基地面積為1800.71平方公尺（即1068.
    18＋248.81＋306.40＋177.32）超過1500平方公尺（1800.7
    10.3025＝544.71坪），若建築透天厝以每棟地坪25坪計
    算約可建築22棟（544.71/25＝21.78），若再扣掉私設通路
    及空地比，僅可建築10餘間，每棟皆附設車位，僅10餘個車
    位，出入狀況並不頻繁，依建築技術規則設計施工編第60
    條規定得為單車道寬度。
  (5)至於文化段1038地號土地寬度為8公尺餘之計畫道路，但此
    部分仍為上訴人所私有，且依都市計畫法第26條規定：「都
    市計畫經發布實施後，不得隨時任意變更。但擬定計畫之機
    關每3年內或5年內至少應通盤檢討1次，依據發展情況，並
    參考人民建議作必要之變更。對於非必要之公共設施用地，
    應變更其使用。」，則上訴人之係爭土地仍有隨時變更為非
    公共設施保留地之機會，而原審判決寬度達8米，已逾被上
    訴人必要通行之寬度，縱日後都市計畫變更，上訴人仍受該
    判決拘束，尚祈鈞院考量上訴人利益及被上訴人之通行之必
    要，以擇對周圍地損害最小之處所及方法，酌減為寬度3.5
    公尺。（原審為上訴人敗訴之判決，上訴人不服，爰請求：
    原判決廢棄，被上訴人在第一審之訴駁回。）
三、上訴人不爭執事項：
  (一)被上訴人主張坐落台南縣歸仁鄉○○段第1032、1033、1034
    、1035及1036地號等5筆土地全部為被上訴人所有，另同段
    系爭第1038地號土地為上訴人2人所共有，與被上訴人所有
    前揭5筆土地相鄰，而被上訴人之前揭5筆土地與公路無適宜
    之聯絡，成為袋地，為上訴人所不爭（見本院卷第25頁）。
    並有被上訴人提出地籍圖謄本1紙（原審95南簡調129號卷第
    12頁）、土地登記謄本6紙（原審95南簡調129號卷第6~11
    頁）為證可據。
  (二)又被上訴人所有之袋地，經原審會同地政人員於勘驗時當場
    以電腦計算被上訴人之袋地與周圍道路之長度，其中東側經
    由系爭土地通往文化12街（長度為43.73至45.89公尺），西
    側經由1024地號土地與民生北街相接（1024地號土地長度為
    43.81至43.85公尺），南側由1032地號土地西南至1064地號
    土地西南角即1066地號即文化街之土地北邊長度為126公尺
    ，北側（僅有水溝、田埂）由系爭1038地號土地西北角至10
    09地號土地長為183.3公尺。為上訴人所不爭（見本院卷第2
    5頁）。且經原審會同台南縣歸仁地政事務所人員及被上訴
    人勘驗現場，並製有勘驗筆錄（原審卷第25~28頁）附卷可
    憑。
  (三)被上訴人前曾起訴確認其與訴外人謝明山等人所有之文化段
    1024地號土地有通行權存在，但經原審以93年度訴字第682
    號判決被上訴人敗訴，駁回被上訴人之請求確定在案等情，
    亦為上訴人所不爭（見本院卷第25至26頁）。
四、得心證理由：
  (一)按土地因與公路無適宜之聯絡，致不能為通常使用者，土地
    所有人得通行周圍地以至公路。但對於通行因此所受之損害
    ，應支付價金。前項情形，有通行權人應於通行必要之範圍
    內，擇其周圍地損害最少之處所及方法為之，民法第787條
    定有明文。茲系爭土地既屬袋地，被上訴人請求通行周圍土
    地以至公路，於法並無不合。本件自應審酌被上訴人何一通
    行方法為對於周圍地之損害最少。
  (二)查被上訴人前曾起訴請求確認其土地（西側）就訴外人謝明
    山等人所有之文化段1024地號土地有通行權存在，經原審以
    93年度訴字第682號判決以：「同段1021、1024及1025地號
    土地現以圍牆圍繞經營至善國際幼兒學校，1025號土地上興
    建有2層樓磚造房屋做為教室使用，1024號土地設置有沙坑
    、牛車等景觀物體為學校遊樂區，1024號土地鄰（被上訴人
    所有）1035號土地部分之圍牆係以鐵欄杆為界，延伸至西側
    鄰民生北街部分亦設置鐵欄杆與道路隔離，1024號土地部分
    則種植有榕樹及設置溜滑梯與1024號土地整體規劃為學校遊
    樂區。」、被上訴人「主張通行之系爭1024號、面積349.96
    平方公尺土地，依上開勘驗現狀及附圖地籍圖所示，固可連
    接1023號土地至至善國際幼兒學校大門而至民生北街，惟10
    24號土地係至善國際幼兒學校之校園一部分，且東西貫穿謝
    明山等人所有同段1021、1025號整體使用之土地，被上訴人
    所主張之上開通行方式，非但使謝明山等人所有之土地被切
    割無法整體規劃使用，且影響學校之安全管理及破壞校園之
    既有秩序，且需通行之長度達44公尺，面積有349.96平方公
    尺，若以目前公告現值每平方公尺10,700元計算，則為使被
    上訴人通行，上訴人將損失公告現值約300餘萬元之土地，
    顯然已逾必要原則。」、本件被上訴人「所有之5筆土地固
    係袋地，然依周圍地之使用現況，及應擇對周圍地損害最小
    之處所之要件，應由被上訴人行東側之1038號土地通達文化
    街12街72巷，最為適宜，是對周圍地損害最少之處所。」等
    情，據以駁回被上訴人於該訴之請求。此有被上訴人所提原
    審93年度訴字第682號民事判決（原審95南簡調129號卷第
    13~20頁）附卷可按。是被上訴人袋地西側之1024地號土地
    因訴外人謝明山等人經營至善幼稚園，成為園區之一部分，
    若准予通行，將使園區分為二半，而不利於謝明山等人幼稚
    園之經營。反之，東側之系爭1038地號土地其土地使用分區
    ○○道路用地，有台南縣歸仁鄉都市土地分區使用證明書附
    卷可稽（見原審訴字卷第45頁）；系爭土地上現則作為菜瓜
    棚、車庫、菜園之用，亦有台南縣歸仁地政事務所土地複丈
    成果圖（即附圖二）（原審卷第52、53頁）可憑，是被上訴
    人若通行系爭1038地號土地，至多使土地所有人失去臨時車
    庫、菜園等之使用，相較於通行西側之1024地號土地，對於
    所有權人之損害較少。何況系爭土地西側部分種菜，東側部
    分（靠近同段907地號）之土地則鋪設柏油路，此業經原審
    勘驗現場，並製有勘驗筆錄（原審卷第25~28頁）可據，是
    系爭1038地號土地部分既已鋪設柏油路以供通行，則被上訴
    人請求通行該土地，並不違1038地號土地之本來用途，對於
    所有人即上訴人之損害更形減少。被上訴人之袋地因此自有
    確認之法律上利益。
  (三)又按袋地所有人之通行權，應於通行必要範圍內，擇其周圍
    地損害最少之處所及方法為之。民法第787條第2項定有明文
    。「民法第787條第1項所定鄰地通行權，須以土地與公路無
    適宜之聯絡為其要件，而是否與公路無適宜之聯絡致不能為
    通常之使用，應依其現在使用之方法判斷之。土地因與公路
    無適宜之聯絡，致不能為通常使用者，雖許土地所有人通行
    周圍地以至公路，惟有通行權人應於通行必要之範圍內，擇
    其周圍地損害最少之處所及方法為之。」（最高法院83年度
    台上字第584號、85年度台上字第2057號判決參照）。查系
    爭1038號土地東側邊長8.824公尺，西側邊長則為8.158公尺
    （5.668＋2.49＝8.158），此亦有台南縣歸仁地政事務所95
    年6月13日覆原審之所測量字第0950005552函附之地籍圖為
    證（見原審訴字卷第38~40頁），然該地籍圖所測量之東側
    及西側長度呈斜線，故若垂直測其寬度，其實際寬度應低於
    8.158公尺，而經勘驗現場時得知1038地號土地為8公尺計劃
    道路，另東側文化12街亦屬8公尺道路，再由被上訴人所提
    地籍圖可見1024、1035、1038至文化12街由西至東一體相接
    ，可知1038之南北垂直之實際寬度應為8公尺。至被上訴人
    請求通行1038地號土地，雖為對周圍地損害最少之處所，然
    被上訴人請求通行之道路寬度是否達8公尺？則應審酌此一
    請求是否為通行必要之範圍？按基地應與建築線相連接，其
    連接部份之最小長度應在2公尺以上。基地內私設通路之寬
    度不得小於左列標準：一長度未滿10公尺者為2公尺。二長
    度在10公尺以上未滿20公尺者為3公尺。三長度大於20公尺
    為5公尺。四基地內以私設通路為進出道路之建築物總樓地
    板面積合計在1,000平方公尺以上者，通路寬度為6公尺。建
    築技術規則第163條第2項定有明文。有臺南縣政府96年6月
    13日府工管字第0960094790號函暨上開建築技術規則附卷可
    憑（見本院卷第86、87頁）。而本件被上訴人之上開5筆土
    地除同段1035地號外，均屬住宅區，有台南縣歸仁鄉都市土
    地分區使用證明書在卷可稽（見原審卷第45頁），且合計面
    積達2216.77平方公尺（扣除1035地號土地面積為416.81平
    方公尺亦達1799.96平方公尺；又1035地號土地南側之3筆土
    地即1032、1033、1034地號土地面積分別為177.32平方公尺
    、306.4平方公尺、248.06平方公尺，（同屬一人所有）合
    計為面積為731.78平方公尺，另北側1036地號土地面積為1,
    068.18平方公尺），有上開土地登記簿謄本附卷可憑。則被
    上訴人主張伊所有1032等5筆土地，目前計畫蓋房子，因未
    經判決確認通行權無法建築，非不可採。又以被上訴人所有
    供建築之土地面積非少，若被上訴人確欲以其上開土地興建
    總樓地板面積達1,000公尺以上之建築物，非無可能，則依
    法非保留6公尺寬之通路無法完成。又被上訴人之5筆土地除
    1035地號外，適在系爭土地之兩側（西北、西南），以上開
    1035號地號土地與系爭土地毗鄰，衡情被上訴人之上開土地
    ，自仰賴系爭土地雙向通行出入，使用之情形複雜，勢所必
    然。上訴人雖引用房屋（住宅、集合住宅）等建築技術規則
    施工編之第59條、第60條規定，因認本件如依建築透天厝（
    每棟25坪計算）約22棟，若再扣除私設通路及空地比等，僅
    可建築10餘間，每棟均設停車位，僅十餘個車位，出入並不
    頻繁僅須單向通路寬3.5公尺即可云云。惟上訴人所引之規
    定，並非基地以外通路之規定，而係汽車停車空間之應設車
    道（即坡道）之規定。而基地以外之通路如袋地，仍有賴民
    法787條等相關規定解決。且該建築技術規則第60條雖規定
    「基地面積在1500公尺以上者，…其供雙向通行且車道服務
    未達50輛者，得為單車道寬度」。係賦與建築者享有單車道
    寬度之權利（給與最經濟之空間，以因應都市有限之空間，
    如大廈之機械車位），並非限制之義務。且被上訴人使用土
    地建築之方式亦有可能係雙車庫（有被上訴人提供之建築平
    面圖可參，見本院卷81頁）或改為大廈，必然增加車輛之頻
    繁出入；況由系爭土地連接對外之道路其長度超過43公尺，
    為兩造所不爭之事實，如通路僅有3.5公尺寬度易使巷道壅
    塞難行。是系爭土地供本件通行權之道路使用，自亦以道路
    寬度六公尺為必要。又系爭土地經本院履勘現場，並囑託地
    政事務所測量，供通行之必要範圍即如附圖一所示路寬六公
    尺部分面積僅為269.91平方公尺，有本院囑託台南縣歸仁地
    政事務所測量之土地複丈成果圖可據（見本院卷第44頁）。
    供通行權道路使用之面積並非系爭土地全部，且相較於上開
    1024地號土地之使用現狀，亦較小而適當。又被上訴人嗣如
    興建樓房，其排水溝亦可經同段85之7及相接連之85之6等地
    號之台灣省嘉南農田水利會等之土地（即系爭土地東南側土
    地）排水，有土地登記簿謄本、地籍圖謄本、相片3紙等附
    卷可憑（見本院卷第49、50頁）。毋庸使用系爭土地達八公
    尺之寬度，即可於通行必要範圍內，對於系爭土地所有人之
    損害最少。是故被上訴人在如附圖一所示六公尺之必要範圍
    內，即無不合，逾此範圍之寬度，則非屬必要。
五、從而，被上訴人本於袋地通行權之法律關係，請求確認伊就
    上訴人所共有之系爭土地有通行權存在，在如附圖一所示之
    六公尺寬度道路之通行必要範圍內，並無不合。又按土地所
    有人非通過他人之土地，不能安設電線、水管、煤氣管或其
    他筒管，或雖能安設而需費過鉅者，得通過他人土地之上下
    而安設之。有通行權人，於必要時，得開設道路。民法第78
    6條第1項前段、第788條前段亦分別定有明文。再按袋地通
    行權乃袋地所有權人之權能，而容忍供通行之義務，為周圍
    地所有人之法律上負擔，袋地通行權訴訟之標的，為鄰地通
    行之忍受義務，其有妨害者，得除去其妨害。查系爭土地上
    有如附圖二之Ｂ部分車庫、及Ｅ部分菜園等地上物，此有上
    開原審囑託地政事務所測量之複丈成果圖即如附圖二為據，
    被上訴人既有上開如附圖一之通行系爭土地之權，則伊依通
    行權所生之排除侵害請求權，一併訴請上訴人拆除系爭土地
    上之車庫、菜園，及上訴人2人不得為營建或其他妨害被上
    訴人通行之行為，併請求上訴人同意被上訴人於系爭土地上
    鋪設柏油、埋設管線及排水之行為，既於法有據。從而，上
    訴人就如附圖二經套繪所示妨害被上訴人通行之Ｂ部分車庫
    、及Ｅ部分之菜園拆除，並不得在上述通路上營建或為其他
    妨害被上訴人通行之行為，並同意被上訴人在如附圖一所示
    通路上為鋪設柏油，埋設管線及排水等之行為，在上開如附
    圖一所示六公尺之必要範圍內，均無不合。逾此範圍之寬度
    非屬必要，被上訴人此部分之請求，均非有理由，應予駁回
    。
六、綜上所述，原審判決關於確認通行權範圍及命上訴人拆除地
    上物、不得為妨害通行之行為，並同意被上訴人鋪設柏油，
    埋設管線及排水之行為，超過如附圖一（乙）所示六公尺寬
    之斜線部分寬度道路之通行範圍，非屬必要，此部分上訴意
    旨指摘原判決不當，求予廢棄改判，為有理由，自應由本院
    予以廢棄改判，如主文第二項所示。至於在如附圖一（乙）
    所示六公尺寬範圍內，應准許被上訴人確認通行權範圍及命
    上訴人拆除地上物、不得為妨害通行之行為，並同意被上訴
    人鋪設柏油，埋設管線及排水之行為部分，原判決為上訴人
    敗訴之判決，核無違誤，上訴意旨，就此部分，仍執陳詞，
    指摘原判決不當，求予廢棄，為無理由，應駁回其上訴。
七、本件事證臻明確，上訴人請求再向台南縣政府函詢系爭通行
    道路所需留設之寬度多少，核無必要，併予敘明。
八、本件待證事實已臻明瞭，兩造其餘攻擊防禦方法及舉證，對
    判決之結果已不生影響，毋庸再一一論述，併此敘明。
據上論結，本件上訴為一部有理由、一部無理由，依民事訴訟法
第450條、第449條第1項、第79條、第85條第1項前段，判決如主
文。
中　　華　　民　　國　　96　　年　　8 　　月　　21　　日
                  民事第三庭  審判長法　官　 陳光秀
                                    法　官　 李文賢
                                    法　官　 莊俊華
上為正本係照原本作成。
如對本判決上訴，須於判決送達後20日內向本院提出上訴狀，未
表明上訴理由者，應於上訴後20日內，向本院提出理由書（須附
繕本）。依法須繳納裁判費並應委任律師為訴訟代理人，始得上
訴。
中　　華　　民　　國　　96　　年　　8 　　月　　24　　日
                                    書記官   吳銘添
【附記】
民事訴訟法第466條之1：
(1)對於第二審判決上訴，上訴人應委任律師為訴訟代理人。但上
  訴人或其法定代理人具有律師資格者，不在此限。
(2)上訴人之配偶、三親等內之血親、二親等內之姻親，或上訴人
  為法人、中央或地方機關時，其所屬專任人員具有律師資格並
  經法院認為適當者，亦得為第三審訴訟代理人。
民事訴訟法第466條之2：
  上訴人無資力委任訴訟代理人者，得依訴訟救助之規定，聲請
  第三審法院為之選任律師為其訴訟代理人。
